【裁判字號】    99,交聲,67
【裁判日期】    990319
【裁判案由】    違反道路交通管理處罰條例聲明異議
【裁判全文】
臺灣臺東地方法院交通事件裁定          99年度交聲字第67號
原處分機關  交通部公路總局高雄區監理所臺東監理站
異  議  人
即受處分人  甲○○
上列受處分人因違反道路交通管理處罰條例事件，對於交通部公
路總局高雄區監理所臺東監理站中華民國99年2月24日所為之處
分（原處分案號：東監違裁字第裁81-T00000000號），聲明異議
，本院裁定如下：
    主  文
原處分撤銷。
原處分關於罰鍰新臺幣肆萬玖仟伍佰元部分不罰。
甲○○汽車駕駛人，駕駛汽車經測試檢定酒精濃度超過規定標準
，應吊扣普通小型車駕駛執照拾貳個月及接受道路交通安全講習
。
    理  由
一、原處分意旨略以：異議人即受處分人(下稱異議人)甲○○駕
    駛車牌號碼XA-9381號自用小客車，於民國99年2月6日晚上8
    時許，在臺東縣臺十一線公路113公里處，因有酒精濃度超
    過規定標準（呼氣酒精濃度0.65mg/l）之違規事實，經臺東
    縣警察局成功分局新豐派出所警員以臺東縣警察局99年2月6
    日東警交字第T00000000號舉發違反道路交通管理事件通知
    單攔停舉發。嗣經原處分機關於99年2月24日以東監違裁字
    裁81-T00000000號裁決書，依道路交通管理處罰條例第35條
    第1項第1款之規定，裁處罰鍰新臺幣（下同）49,500元，吊
    扣職業大貨車駕駛執照12個月，並施以道路交通安全講習。
二、異議意旨略以：(一)異議人因飲酒後不能安全駕駛案件，業
    經臺灣臺東地方法院檢察署檢察官以99年度速偵字第52號為
    緩起訴處分，並命異議人向財團法人基督教阿尼色弗兒童之
    家支付45,000元，基於一事不二罰之法理，爰請求撤銷上開
    處分。(二)伊為警員實施酒測時係駕駛自用小客車，卻遭吊
    扣職業大貨車駕照，請求僅吊扣小型車駕駛執照等語。
三、有關異議人被處罰緩部分:
(一)按94年2月5日公布，並於95年2月5日施行之行政罰法第26條
    規定：「一行為同時觸犯刑事法律及違反行政法上義務規定
    者，依刑事法律處罰之。但其行為應處以其他種類行政罰或
    得沒入之物而未經法院宣告沒收者，亦得裁處之。前項行為
    如經不起訴處分或為無罪、免訴、不受理、不付審理之裁判
    確定者，得依違反行政法上義務規定裁處之。」此即所謂一
    事不二罰之原則。揆諸該條立法理由，一行為同時觸犯刑事
    法律及違反行政法上義務規定時，由於刑罰與行政罰同屬對
    不法行為之制裁，而刑罰之懲罰作用較強，故依刑事法律處
    罰，即足資警惕時，實無一事二罰再處行政罰之必要，且刑
    事法律處罰，由法院依法定程序為之，較符正當法律秩序，
    應予優先適用，故同時觸犯刑事法律及違反行政法上義務規
    定之行為，行政機關得否科以與刑罰相類之行政罰處罰，端
    視該行為之刑事訴追或審判程序終局結果而定，在刑事訴追
    、審判程序尚未終局確定前，行政機關自不得逕予裁罰；至
    於罰鍰以外之沒入或其他種類行政罰，因兼具維護公共秩序
    之作用，為達行政目的，行政機關仍得併予裁處。又此所稱
    「其他種類行政罰」，係指違反行政法上之義務應受「裁罰
    性」之「不利處分」而言，依行政罰法第二條規定，應包括
    限制或禁止行為之吊扣證照處分在內。又緩起訴處分於上級
    檢察署駁回再議確定時，雖即具有形式上之確定力，該訴訟
    關係隨之消滅，當事人不得再對該訴訟關係聲明不服，然依
    刑事訴訟法第260條規定，可知於緩起訴期間屆滿，而該緩
    起訴未經撤銷時，方具有與不起訴處分確定同樣效力之實質
    上確定力，國家刑罰權亦隨之消滅，且非有該條所規定發現
    新事實或新證據、或有特定之再審原因等情形之一時，不得
    對於同一案件再行起訴，足見緩起訴處分須待期間屆滿而緩
    起訴未經撤銷時，始具有與不起訴處分確定同等之效力，亦
    即因行為人在緩起訴期間，仍存有因刑事訴訟法第253條之3
    第1項事由，遭檢察官撤銷該處分而進行追訴程序，致須承
    受刑事處罰之可能性，行政機關如在緩起訴期間即予裁處行
    政處罰，將可能使行為人因同一行為蒙受行政處罰及刑事處
    罰，而致行政機關陷於抵觸行政罰法第26條揭示之「一事不
    二罰」原則之疑虞及窘境。是參酌行政罰法第26條有關「刑
    事法律處罰，由法院依法定程序為之，較符合正當法律程序
    ，應予優先適用」之立法理由，以及同條第二項：「前項行
    為如經不起訴處分或為無罪、免訴、不受理、不付審理之裁
    判確定者，得依違反行政法上義務規定裁處之。」之規定意
    旨，行為人經檢察官為緩起訴處分時，應待緩起訴處分期滿
    未經撤銷，而具有與不起訴處分確定同一效力之狀態時，行
    政機關始得對行為人同一行為違反行政法義務之規定，而須
    受罰鍰等與刑事處罰相當之部分加以裁處，始較能避免一事
    二罰之違誤及疑慮。
(二)、經查：
   1、異議人甲○○駕駛車牌號碼XA-9381號自用小客車，於99
      年2月6日晚上8時許，在臺東縣臺十一線公路113公里處，
      因有酒精濃度超過規定標準（呼氣酒精濃度0.65mg/l）之
      違規事實，為異議人所不爭執，且臺東縣警察局99年2月6
      日東警交字第T00000000號舉發違反道路交通管理事件通
      知單及原處分機關於99年2月24日以東監違裁字裁81-T000
      00000號裁決書各1紙在卷足憑，此部分事實堪以認定。
   2、異議人因上開時地之同一飲酒後不能安全駕駛之行為，業
      經臺灣臺東地方法院檢察署檢察官於99年2月8日以99年度
      速偵字第52號緩起訴處分書為緩起訴處分，緩起訴期間為
      1年，異議人應自檢察官執行緩起訴處分命令通知書送達
      之翌日起1個月內，分3期，每月1期，向財團法人基督教
      阿尼色弗兒童之家支付合計45,000元，有緩起訴處分書1
      份在卷可參。本件異議人之上開案件緩起訴期間未屆滿，
      該緩起訴處分尚無實質確定力，依上開說明，原處分機關
      自不得於緩起訴實質確定前，即逕依道路交通管理處罰條
      例第35條第1項第1款規定裁處罰鍰處分，是本件原處分關
      於罰鍰部分，異議人之異議為有理由，應予撤銷，本院並
      就此部分諭知異議人不罰。至於原處分機關以原處分所為
      吊扣職業大貨車駕照12個月，並施以道安講習之裁罰部分
      ，係屬於罰鍰以外其他種類之行政罰，依據行政罰法第26
      條第1項但書規定仍得裁處。
四、有關異議人遭吊扣職業大貨車駕駛執照部分:
(一)按汽車駕駛人飲用酒類或其他類似物後，其吐氣所含酒精濃
    度超過每公升0.25毫克，不得駕車；駕駛汽車經測試檢定酒
    精濃度超過標準，處汽車駕駛人罰鍰15,000元以上60,000元
    以下，並當場移置保管該汽車及吊扣駕駛執照1年，道路交
    通安全規則第114條第2款、道路交通管理處罰條例第35條第
    1項第1款分別定有明文。復按道路交通管理處罰條例第68條
    業於94年12月14日修正，並自95年3月1日施行，修正前之道
    路交通管理處罰條例第68條規定：「汽車駕駛人，因違反本
    條例及道路交通安全規則之規定，受吊扣或吊銷駕駛執照處
    分時，吊扣或吊銷其持有各級車類之駕駛執照」，而修正後
    之道路交通管理處罰條例第68條規定：「汽車駕駛人，因違
    反本條例及道路交通安全規則之規定，受吊銷駕駛執照處分
    時，吊銷其持有各級車類之駕駛執照」，查該條文修正前，
    其原提案修正條文為：「汽、機車駕駛人，因違反本條例及
    道路交通安全規則之規定，受吊扣或吊銷駕駛執照處分時，
    吊扣或吊銷其違法或違規當時所駕駛車輛之駕駛執照」，其
    立法理由略以：「原條文將違法或違規駕駛人所持有各級車
    類之駕駛執照一併吊扣或吊銷，失之過酷，影響人民工作及
    生活甚鉅，爰修正之」等語，是以其立法意旨在於違規行為
    對道路交通秩序之維持及道路交通安全已生較大之影響，故
    規定吊扣或吊銷其持有各級車類之駕駛執照，以限制其繼續
    駕車行駛道路之權利，其係屬駕駛行為之限制，並不因所持
    駕駛執照種類不同而有所差異。則參照上開立法理由及立法
    經過，依修正後之條文，按上開規定受「吊銷駕照」處分者
    ，仍維持吊銷其持有各級車類之駕駛執照，至於受「吊扣駕
    照」處分者，則僅「吊扣」其違法或違規當時所駕駛車輛之
    駕駛執照，不再吊扣其持有各級車類之駕駛執照，此觀之立
    法理由及立法經過至明。又行政行為，採取之方法所造成之
    損害不得與欲達成目的之利益顯失均衡，行政程序法第7條
    第3款定有明文及行政罰法第18條意旨可參。
(二)本件裁決機關於異議人無普通小型車駕駛執照可供吊扣時，
    吊扣其職業大貨車駕駛執照以代之，雖可達成限制駕駛人繼
    續駕駛普通小型車行駛之目的，惟亦同時造成限制駕駛人繼
    續駕駛職業大貨車等車類行駛之結果，所造成之損害（異議
    人喪失繼續駕駛職業大貨車之權利）已與欲達成目的（限制
    異議人駕駛普通小型車，以預防酒後駕駛普通小型車所造成
    之危險）之利益顯失均衡。再行政行為，非有正當理由，不
    得為差別待遇，行政程序法第6條亦有明文。本件原處分機
    關裁處異議人吊扣其職業大貨車駕駛執照12個月，顯然違反
    行政法上處罰法定原則、不當聯結禁止原則、比例原則、平
    等原則，並剝奪異議人駕駛職業大貨車之權利，對異議人之
    工作權造成極大之損害，原處分機關未審酌及此逕為裁罰，
    即非適法而有得為撤銷之原因（臺灣高等法院96年度交抗字
    第642號、97年度交抗字第815號裁定意旨及臺灣高等法院暨
    所屬法院98年法律座談會刑事類提案第23號決議參照）。
四、綜上所述，異議人提起本件聲明異議為有理由，應由本院撤
    銷上開原處分，並自為裁定如主文所示。本案關於罰緩之部
    分，應由原處分機關待緩起訴處分之終局結果，再為適法之
    裁處。另吊扣異議人普通小型車駕駛執照部分，可由交通主
    管機關於職業大貨車駕駛執照上或以電腦檔之方式，註記吊
    扣普通小型車駕駛執照，而為限制車類級別之駕駛資格，併
    此鈙明。
五、據上論斷，應依道路交通管理處罰條例第87條第2 項、道路
    交通案件處理辦法第20條前段之規定，裁定如主文。
中    華    民    國    99    年    3     月    19    日
                  交通法庭      法  官  馬培基
以上正本證明與原本無異
如不服本裁定應於裁定送達後5日內向本院提出抗告狀
                                書記官  戴嘉宏
中    華    民    國    99    年    3    月    19    日

司法院資訊處製作；財團法人民間司法改革基金會備份。
